【裁判字號】    97,重訴,60
【裁判日期】    970919
【裁判案由】    確認抵押權不存在等
【裁判全文】
臺灣桃園地方法院民事判決             97年度重訴字第60號
原      告  丙○○
訴訟代理人  乙○○
被      告  戊○○
            甲○○
            丁○○
共      同
訴訟代理人  周春櫻律師
            游香瑩律師
上列當事人間請求確認抵押權不存在等事件，本院於民國97年8
月20日言詞辯論終結，判決如下：
    主      文
原告之訴駁回。
訴訟費用由原告負擔。
    事實及理由
壹、程序方面
    按確認法律關係之訴，非原告有即受確認判決之法律上利益
    者，不得提起之。民事訴訟法第247 條第1 項前段，定有明
    文。所謂即受確認判決之法律上利益，係指法律關係之存否
    不明確，致原告在私法上之地位有受侵害之危險，而此危險
    得以對於被告之確認判決除去者而言。本件原告主張其所有
    如附表所示門牌號碼分別為：桃園縣桃園市○○○街2 號5
    樓房屋及同上縣市○○路72號9 樓房屋及該兩間房屋坐落之
    基地（以下合稱系爭兩間房地），經桃園縣桃園地政事務所
    （下稱桃園地政事務所）所登記設定依序為本金最高限額新
    台幣（下同）350 萬元、300 萬元之抵押權（以下合稱系爭
    兩筆抵押權）所擔保之債權不存在。惟被告以其於系爭兩間
    房地上有系爭兩筆抵押權存在，而聲請本院96年執字第3895
    0 號拍賣抵押物強制執行在案。是原告因被告聲請強制執行
    ，致伊所有系爭兩間房地上所設定之系爭兩筆抵押權是否存
    在不明確，伊於私法上地位有受侵害之危險，而此危險不安
    全狀態得以確認判決除去，揆諸上揭說明，原告自有即受確
    認判決之法律上利益，其提起本件確認之訴，洵屬有據。
貳、實體方面
一、原告主張：(一)訴外人金益建設股份有限公司（下稱金益公司
    ）（於85年間6月間）以系爭兩筆房地向寶華銀行之前身泛
    亞銀行辦理（建築融資分戶貸款）之抵押借款，然金益公司
    係以系爭兩間房地買賣價金之九成設定抵押權，顯不合理。
    (二)嗣原告（於同年10月間）向金益公司購買並取得系爭兩間
    房地所有權，且陸續以現金付清全部買賣價金。詎被告以原
    告未清償債務為由，而聲請本院96年度執字第38950 號拍賣
    抵押物強制執行在案。惟原告不知金益公司於出售系爭兩間
    房地前即有積欠銀行抵押貸款，且被告並未交付借款予原告
    ，又原告於系爭兩筆抵押權存續期間確定時，並無其他債權
    債務關係存在，是系爭兩筆抵押權所擔保之債權不存在，依
    抵押權之從屬性，原告自得請求確認系爭兩筆抵押權所擔保
    之債權不存在，並請求塗銷系爭兩筆抵押權登記，及撤銷本
    院上開強制執行程序。並聲明：1.確認被告就原告所有附表
    所示系爭兩間房地所設定之系爭兩筆抵押權所擔保之債權不
    存在。2.被告應將前項抵押權登記予以塗銷。3.本院96年度
    執字第38950 號強制執行程序應予撤銷。
二、被告則以：(一)金益公司於83年間先以土地向訴外人寶華銀行
    之前身泛亞銀行（下稱寶華銀行）辦理土地建物融資貸款總
    金額3 億元用以興建房屋，嗣於85年6 月間（房屋使用執照
    核發後）即以系爭兩間房地設定系爭兩筆抵押權予寶華銀行
    ，向該銀行辦理分戶貸款，而後寶華銀行業已將上開融資借
    款貸予金益公司，詎金益公司迄未清償上開抵押借款，此有
    本院89年度促字第12920 號確定支付命令可稽。(二)系爭兩筆
    抵押權設定後，金益公司於85年10月間將系爭兩間房地讓與
    原告，依民法第867 條規定，系爭兩筆抵押權不因此而受影
    響。另寶華銀行於94年7 月7 日將其對金益公司之前揭債權
    及包含系爭兩間房地之兩筆抵押權在內之從屬權利讓與訴外
    人嘉邁資融國際有限公司（原名通用商業資融國際有限公司
    ，下稱嘉邁公司），並依金融機構合併法第15條第1 項第1
    款適用同法第18條第3 項規定，於同日完成讓與公告程序。
    嗣嘉邁公司再將前開權利（含系爭兩筆抵押權）讓與被告，
    被告自得依法行使其權利。(三)系爭兩筆抵押權所擔保之債權
    既未受清償，被告自得依民法第873 條規定，聲請拍賣抵押
    物強制執行，原告主張系爭兩筆抵押權所擔保之債權不存在
    云云，顯有誤會。(四)依被告所提出系爭兩間房地之買賣契約
    書所載，其中分期付款明細表僅分別記載「自備款127 萬元
    正已一次付清」、「自備款105 萬元正已一次付清」字樣，
    並未有其他付款之簽收紀錄，原告稱已付清全部買賣價金云
    云，顯屬不實等語，資為抗辯。並答辯聲明：原告之訴駁回
    。
三、兩造不爭執之事項
  (一)金益公司於85年間將系爭兩間房地分別設定本金最高限額抵
    押權，其中附表編號1 房地設定350 萬元，附表編號2 房地
    設定300 萬元予寶華商銀之前身泛亞銀行。
  (二)金益公司就系爭兩間房地尚欠寶華銀行之抵押貸款金額如下
    ：
    1.附表編號1 所示之房地尚欠290 萬元抵押貸款。
    2.附表編號2 所示之房地尚欠243 萬元抵押貸款。
  (三)原告於85年間向金益公司購買系爭兩間房地，其中附表編號
    1所示之房地，買賣總價為417萬元，自備款127萬元，貸款
    290萬元，原告已付清自備款127萬元。附表編號2所示之房
    地，買賣總價為348萬元，自備款為105萬元，貸款243萬元
    ，原告已付清自備款105萬元。
四、本院判斷
    原告主張伊向金益公司購買系爭兩間房地，且已依約付清買
    賣價金，伊與被告間並無債權債務關係存在，請求確認系爭
    兩筆抵押權所擔保之債權不存在，並塗銷系爭兩筆抵押權登
    記及撤銷強制執行程序等語，此為被告所否認，並以前揭情
    詞置辯。依兩造之陳述及主張暨歷次筆錄所載，本件應予審
    究者在於：
  (一)原告於系爭抵押權設定後購買系爭兩間房地，其效力為何？
    按「不動產所有人設定抵押權後，得將不動產讓與他人。但
    其抵押權不因此而受影響。」，民法第867 條定有明文。經
    查，依訴外人金益公司與寶華（原泛亞）銀行間於85年6 月
    30 日 所成立之抵押權設定契約書之其他約定事項約定：「
    擔保物提供人所提供之抵押物之擔保範圍，包括債務人對抵
    押權人泛亞商業銀行股份有限公司（包括總行及各分支機構
    ）現在（包括過去所負現在尚未清償）及將來所負之借款、
    票據、保證、損害賠償暨其他一切債務．．．，在本抵押權
    設定契約書所定本金最高限額以內之款項及其利息、遲延利
    息、違約金、實行抵押權費用、損害賠償及其他有關費用之
    清償」等語，有系爭抵押權設定登記契約書在卷足憑，足認
    訴外人金益公司為寶華（原泛亞）銀行所設定之系爭兩筆抵
    押權係為擔保該公司對寶華銀行現在已發生及將來可能發生
    之抵押借款、票據、保證等債權。從而。原告主張伊於85年
    10 月 間自金益公司受讓系爭兩間房地等情，縱令屬實，惟
    依上揭規定，金益公司於同年6 月30日與寶華（原泛亞）銀
    行所設定之系爭兩筆抵押權，亦不受影響。
  (二)原告請求確認系爭兩筆抵押權所擔保之債權不存在等，有無
    理由？
    訴外人金益公司於85年6 月30日持系爭系爭兩間房地，向寶
    華（原泛亞）銀行辦理分戶貸款，並分別設定本金最高限額
    350 萬元及300 萬元。嗣原告於同年10月間取得系爭兩間房
    地之所有權。其後寶華銀行於94年7 月7 日將系爭兩筆抵押
    權讓與嘉邁公司，該公司再將系爭兩筆抵押權讓與被告，被
    告於96年間聲請拍賣系爭兩筆房地時，其中附表編號1 所示
    之房地尚欠290 萬元；編號2 所示之房地尚欠243 萬元抵押
    貸款，迄今尚未清償之事實，為兩造所不爭執，復有原告提
    出系爭兩間房地之登記謄本、系爭兩筆房地之抵押權設定登
    記契約書、他項權利證明書，及寶華銀行依本院函詢所提供
    之系爭兩筆房地之分戶貸款資料，及桃園地政事務所依本院
    函查所提供之抵押權設定登記資料在卷可佐，本院復依職權
    調取上開96年執字第38950 號強制執行卷證查閱屬實，上揭
    事實堪信為真正。審酌，系爭兩筆抵押權所擔保之債權，既
    尚未清償完畢，抵押權人即被告之抵押債權尚未受滿足清償
    ，依抵押權之追及性，自得依法實行其抵押權，是被告聲請
    拍賣抵押物並強制執行，洵屬有據。從而，原告請求確認系
    爭兩筆抵押權所擔保之債權不存在，併塗銷抵押權，暨撤銷
    本院強制執行程序，洵屬無據。
  (三)至於原告主張伊已付清系爭兩間房地之買賣價金，並傳訊證
    人陳建弘為證，惟查縱令原告主張屬實，亦係原告得否向金
    益公司請求返還系爭兩間房地之買賣價金，或請求金益公司
    損害賠償之問題，並不影響系爭抵押權之追及效力，併予敘
    明。
五、綜上，原告請求確認兩造間就原告所有附表所示系爭兩間房
    地所設定本金最高限額分別為350 萬元及300 萬元之系爭兩
    筆抵押權所擔保之債權不存在，及系爭兩筆抵押權應予塗銷
    ，暨本院96年度執字第38950號強制執行程序撤銷等節，均
    無理由，不應准許。
六、本件事證已臻明確，兩造其餘之攻擊或防禦方法，經斟酌後
    ，認為均不足以影響本判決之結果，自無一一論駁之必要，
    併此敘明。
七、據上論結，本件原告之訴為無理由，爰依民事訴訟法第78條
    ，判決如主文。
中    華    民    國    97    年     9    月    19    日
                        民事第二庭法  官  張金柱
如對本判決上訴，須於判決送達後二十日之不變期間內，向本院
提出上訴狀。
以上正本證明與原本無異。
中    華    民    國    97    年    9     月    22    日
                                  書記官  黃珮娟
┌───────────────────────────────────┐
│附表：原告所有系爭兩間房地明細表                                      │
├──┬───┬────────┬──────┬────────────┤
│編號│建號  │房屋門牌        │原告左列房屋│房屋坐落基地及應有部分範│
│    │      │                │之權利範圍  │圍                      │
├──┼───┼────────┼──────┼────────────┤
│ 1  │10186 │1.桃園市○○○街│全部        │桃園市○○段埔子小段2236│
│    │      │  2 號5 樓      │            │地號（面積5323.37 ㎡，應│
│    │      │2.所有權人：原告│            │有部分範圍1 萬分之31）  │
├──┼───┼────────┼──────┼────────────┤
│ 2  │10200 │1.桃園市○○路72│全部        │同上地號（面積：同上，應│
│    │      │  號9 樓        │            │有部分範圍1 萬分之30）  │
│    │      │2.所有權人：原告│            │                        │
└──┴───┴────────┴──────┴────────────┘


司法院資訊處製作；財團法人民間司法改革基金會備份。
